臺灣板橋地方法院刑事判決　　　　　　　　　　　　九十一年度易字第二三九二號
　　公　訴　人　臺灣板橋地方法院檢察署檢察官
　　被　　　告　壬○○
　　選任辯護人　謝天仁律師
右列被告因侵占案件，經檢察官提起公訴（九十年度偵字第一一三四一號），本院判
決如左：
    主  文
壬○○連續意圖為自己不法之所有，而侵占對於業務上所持有之物，處有期徒刑壹年
。
    事  實
一、壬○○自民國七十九年間起至九十年一月間止，原任職位於台北縣板橋市○○路
    八九巷四三號一樓台丙○○○業職業工會（以下簡稱製茶工會）祕書乙職，負責
    工會內各種行政工作之推動、各項支出款項之請領使用、查核會計製作之帳冊、
    保管工會會計每日彙整會員繳交之會費、勞健保費用再存入金融機關，並負責保
    管工會相關存摺等工作。壬○○竟利用自己主管上開業務之機會，萌生為自己不
    法所有之意圖，並基於概括之犯意，自八十二年十月間起至八十八、八十九年止
    ，連續多次在上址將工會會計彙整會員繳交之會費及勞健保費用，予以侵占入己
    ，以及連續多次將請領支出或自行提領之工會款項挪為己用，予已侵占。前後總
    計侵占挪用之金額約達新台幣（下同）三百餘萬元。嗣因工會發覺財務有異常情
    形，經送交會計師查核，始發覺上情。
二、案經台丙○○○職業工會訴由台灣板橋地方法院檢察署檢察官偵查起訴。
    理  由
一、訊據被告壬○○矢口否認有何業務侵占犯行，辯稱：伊擔任秘書職務僅負責行政
    事務，以及審核會計製作之帳目，伊並不經手任何現金，亦未保管存摺，並無任
    何侵占犯行云云。經查：
（一）本件經製茶工會委請庚○○會計師就製茶工會自八十二年十月一日起至八十八
      年九月三十日止之相關帳冊、憑證予以查核之結果，推算出應有存款為一千一
      百六十四萬五千五百零八元，而實際存款為七百九十八萬一千二百七十四元，
      差異金額（即短少金額）為三百六十六萬四千二百三十四元，有得魚會計師事
      務所所製「臺丙○○○葉職業工會民國八十二年十月一日至八十八年九月三十
      日資金收支會計師專案覆核報告」一件在卷可稽（附於台灣板橋地方法院檢察
      署九十年度偵字第一一三四一號案卷第一四六頁至第一五七頁）；又台灣高等
      法院因審理被告壬○○與告訴人製茶工會間之民事案件，委託許伯彥會計師就
      製茶工會八十二年十一月一日起至八十九年九月三十日之收支憑證、帳冊加以
      核對之結果，發現實際現金及銀行存款短少三百零三萬八千五百二十六元，亦
      有大中國際聯合會計師事務所所製「臺丙○○○葉職業工會協議程序執行報告
      」一件在卷可稽（附於本院審理卷〈二〉），顯見製茶工會自八十二年間起至
      八十八、八十九年止，確實有短少約三百餘萬元之款項。
（二）證人乙○○於偵查中具結證稱：伊在八十二至八十四年間擔任製茶工會會計，
      當時秘書就是被告，伊每天由會員處收的各種款項，在下班前會交給秘書再製
      作傳票，到月底會把每個月所製作傳票作成現金帳及分類帳。伊每天所交給秘
      書的帳款，秘書一定要點清才會收等語（參見台灣板橋地方法院檢察署九十年
      度他字第一二六七案卷第八十二頁背面至第八十三頁正面）；其於本院訊問時
      具結證稱：會計工作內容為會員繳費時開立收據，如有郵局轉進存根，則根據
      存根在本子上蓋已繳的章，還有製作傳票，下班之前會將當天收到的現金清點
      後交給秘書壬○○。簿冊並不需要核對郵局帳戶的金額。支出報表是根據被告
      壬○○提供之資料填寫，伊會將報表及相關憑證交給被告壬○○核對。伊只是
      簿記會計，沒有管錢的出納，但被告壬○○會給一筆幾千元的零用金，用來支
      付水電費或房租費等語（參見本院九十二年七月八日訊問筆錄）。被告辛○○
      於偵查中具結證稱：伊是會計，會員來繳費伊會開收據，到了快下班時，會將
      每日所收現金及收據給秘書壬○○並製作傳票，到月底會將傳票製成分類帳等
      語（參見台灣板橋地方法院檢察署上開偵查卷第八十三頁背面）；於本院訊問
      時具結證稱：伊在大約八十四年三月至八十六年底在製茶工會任職，一開始負
      責健保的工作，前任會計乙○○離職後，伊才接任會計的工作。伊會根據會員
      繳會費之收據、郵局劃撥寄來之存根等收入憑證，以及支出勞健保費用之支出
      傳票製作總分類帳、日記帳，伊會將每天結餘的錢交給被告壬○○，壬○○會
      收取整數，將零頭留下當作零用金等語（參見本院上開訊問筆錄）。證人戊○○於偵查中具結證稱：伊在七十九年到八十年任職製茶工會，八十七年又回任
      至九十年一月離職，均擔任會計工作，伊八十七年回任實收帳流程是每日將所
      收款項交給秘書壬○○，用簿子請壬○○簽收並點帳款。全部存款簿都是壬○○保管，所以伊不清楚月底全部資金等語（參見台灣板橋地方法院檢察署九十
      年度偵字第一一三四一案卷第七十四頁背面至第七十五頁背面）；其於本院訊
      問時具結證稱：伊七十九年任職時，沒有前任會計，並未交接，被告壬○○教
      伊該怎麼做，如有會員前來繳錢，伊要寫收據，劃撥時則根據劃撥單作成日報
      表，再作成傳票，月底還要做經費收支月報表。伊會將當天所有的單據及現金
      ，連同日記帳交給被告壬○○，壬○○會收下整數，其餘作為零用金等語（參
      見本院上開訊問筆錄），依據證人乙○○、辛○○、戊○○上開所言，其等為
      製茶工會自八十二年起迄九十年一月之會計，三人所述之會計業務內容、作業
      流程均大致相同，均係將每日收取之相關費用彙整後交給被告壬○○收受處理
      ，且被告壬○○有交付零用金供會計使用，其等係依據會員繳費收據或郵局劃
      撥轉進存根製作收入傳票，另依據被告壬○○提供之支出明細製作支出傳票，
      於每月月底時再依據所有相關傳票製作總分類帳月報表，且該三人並不負責保
      管存摺，並不知報表金額與實際上存款餘額是否相符，僅係以相關傳票作帳。
      是被告壬○○辯稱：伊僅負責行政事務以及審核會計製作之帳目，並不經手錢
      的事云云，尚不足採信。
（三）況且，證人甲○○於本院審理中具結證稱：伊自八十三年起任製茶工會助理幹
      事，直到壬○○離職後才開始作出納。伊有看到壬○○拿幾千元零用金給會計
      ，工會有一個勞健保專戶，存摺由壬○○保管，但錢都是交給壬○○，工會有
      好幾本存摺，伊並不會過問壬○○將錢存到哪裡等語（參見本院九十二年十二
      月廿九日審理筆錄），核與證人乙○○、辛○○、戊○○前開所述情節相核一
      致，更可見被告壬○○辯稱：伊不經手錢，未保管存摺云云，應為事後卸責推
      諉之詞。
（四）再者，證人己○○（八十八年十一月十六日起任製茶工會常務監事）於本院審
      理時具結證稱：「存摺都在被告壬○○那裡，我沒有去核對」、「（問：誰是
      出納？）是被告壬○○」、「因為會計不能兼出納。另一個是幹事，所以錢的
      支出帳目，由被告壬○○處理」、「我和丁○○蓋章之後，會再交給被告壬○○蓋章，被告壬○○會寫好，這個月請款的金額、名目，我就在上面蓋章。丁○○也會在上面蓋他的私章。被告壬○○是最後一個，錢就是她領去的。」、
      「（問：你們會不會看他寫請款的明細？）她是寫一個總數字，我們在上面蓋
      章。不是逐項列費用」、「錢的支出，都是被告壬○○在付」等語；證人丁○○（製茶工會常務理事）於本院審理時則具結證稱：「（問：工會收錢流程？
      ）會計作帳，之後每天要交給秘書，這是我們內規。」、「（問：如何提款？
      ）秘書說要付多少錢，我先蓋章，再交給理監事蓋章。再交給被告壬○○蓋章
      有三個印章，我、常務監事、秘書的印鑑章，秘書壬○○就是出納。」等語（
      均參見本院九十二年十二月廿九日審理筆錄），二人供述請領款項支付的流程
      均相符，且有告訴人提出之郵局劃撥儲金提款單影本數紙在卷，其上均蓋有壬○○之印文（參見告訴人九十二年十二月廿二日刑事陳報狀所附證一），以及
      常務理監事車馬費及會務人員薪資表、開會出席費領款冊、新入會員查證費影
      本各數紙附卷可稽，其上均有被告壬○○之簽名（參見右揭陳報狀所附證二、
      三、四）。又證人戊○○於九十二年七月廿二日庭呈之請款明細表影本一批，
      其上均記載製表人為壬○○，有該等請款明細表附於本院審理卷可佐，更可見
      證人己○○、丁○○前開證言應非無稽，被告壬○○確實有保管製茶工會之存
      摺，且擔任工會出納之工作，製茶工會需提領款項或支付各項費用支出，均由
      被告壬○○所為，被告壬○○辯稱只負責行政工作云云，顯然與事實不符。
（五）綜上所述，被告壬○○自八十二年十月間至八十九年止確實擔任製茶工會秘書
      兼出納之工作，負責保管製茶工會所有存摺、製單請款、提領款項、支付款項
      ，以及收取每日會計彙整收取之現金等業務，製茶工會會計僅負責簿記記帳工
      作，且由被告壬○○加以監督、審核，被告壬○○身為製茶工會財務主管，其
      上開監守自盜之犯行至為明確。末查，製茶工會缺漏八十八年二月廿五日至三
      月三十一日之郵局劃撥詳情單未能提供，且歷年之經費收支月報表、健保人事
      行政收支月報表、收支對照表有部分缺漏，是被告壬○○實際侵占製茶工會之
      款項，本院尚無從查證其詳細數額，惟依得魚會計師事務所、大中國際事務所
      所製作之前開查核報告，被告壬○○所侵占之款項應約為三百餘萬元，附此敘
      明。本件事證已臻明確，被告壬○○之犯行洵堪認定。
二、核被告壬○○所為，係犯刑法第三百三十六條第二項之業務侵占罪。其先後多次
    侵占犯行，時間緊接，所犯係構成要件相同，顯係基於概括犯意為之，為連續犯
    ，應以一罪論並依法加重其刑。爰審酌被告素行尚稱良好，有台灣高等法院被告
    全國前案紀錄表一件在卷可考，其犯罪之動機、目的、手段、侵占之款項、犯罪
    所生之危害、犯罪後未能坦承犯行之犯後態度，暨迄未賠償被害人所受損害等一
    切情狀，量處如主文所示之刑。
三、辯護人雖另聲請傳喚證人戊○○，以明瞭為何工會帳目出現劃撥收入短入之情形
    。惟證人戊○○業於九十二年七月廿二日到庭作證，並由辯護人直接詢問，且證
    人戊○○已就郵局劃撥之作帳情形具結證述明確，是辯護人聲請傳喚證人戊○○
    部分為不必要，應予駁回。
據上論斷，應依刑事訴訟法第二百九十九條第一項前段，刑法第五十六條、第三百三
十六條第二項，罰金罰鍰提高標準條例第一條前段，判決如主文。
本案經檢察官朱帥俊提起公訴、檢察官張云綺到庭執行職務。
中      華      民      國      九十三      年      一    月    十二    日
                                  臺灣板橋地方法院刑事第八庭
                                      審判長法  官  樊季康
                                            法  官  連育群
                                            法  官  劉元斐
右正本證明與原本無異。
如不服本判決，應於判決送達後十日內，向本院提出上訴狀。
                                            書記官  蘇宥維
中      華      民      國      九十三      年      一    月    十二    日
附錄本案論罪法條全文
中華民國刑法第三百三十六條
(公務公益侵占罪、業務侵占罪)
對於公務上或因公益所持有之物，犯前條第一項之罪者，處一年以上七年以下有期徒
刑，得併科五千元以下罰金。
對於業務上所持有之物，犯前條第一項之罪者，處六月以上五年以下有期徒刑，得併
科三千元以下罰金。
前二項之未遂犯罰之。
